臺灣臺中地方法院民事判決　　　　　　　95年度訴字第2916號
原　　　告　乙○○
訴訟代理人　吳瑞堯律師
　　　　　　周思傑律師
被　　　告　甲○○
　　　　　　　　　　　　15弄.
訴訟代理人　黃嘉明律師
上列當事人間請求給付價金事件，本院於民國96年3月12日言詞
辯論終結，判決如下：
    主      文
原告之訴及其假執行之聲請均駁回。
訴訟費用由原告負擔。
    事實及理由
壹、兩造爭執要旨：
  一、原告主張：
    (一)原告與訴外人游富鈴、李秉儒、李振綸等三人於民國（
        下同）88年間共同出資設立浚鋒機械工業有限公司（以
        下稱浚鋒公司），出資額分別為原告出資新臺幣（下同
        ）20萬元，其餘三人各5萬元。惟游富鈴出資部分實際
        上是由原告支出。嗣被告與原告、游富鈴、李秉儒及李
        振綸等人即全體股東於95年4月26日簽訂「浚鋒機械工
        業有限公司股東同意書」，其中約定事項如下：1.同意
        事項第一點約定「原股東四人之全部出資額，皆轉讓由
        被告承受」，同時並約定原告實際出資部分之股份轉讓
        對價為180萬元，共分六期給付，自95年5月10日起，被
        告應於每月10日給付原告30萬元。2.同意事項第三點約
        定「改推甲○○（即被告）為董事，執行業務並對外代
        表公司」。而查，於簽訂契約之翌日，原告、游富鈴、
        李秉儒及李振綸即將所持股份數悉數轉讓與被告，但被
        告卻僅於95年5月10日、95年6月10日分別給付原告30萬
        元後，即未再給付，迄今尚欠原告120萬元。為此，提
        起本件訴訟，並聲明：(1)被告應給付原告120萬元，及
        自95年10月11日起至清償日止按週年利率百分之五計算
        之利息；(2)願供擔保，請准宣告假執行。
    (二)對被告抗辯之陳述：
        1.否認原告已免除被告所欠120萬元之債務。被告對原
          告免除該債務之事實，應負舉證責任。
        2.原告固然有將後4張本票交給被告，惟是因為95年7月
          5日去浚鋒公司要結清共同帳戶之款項時，被告要求
          把該4張本票拿出來，再與帳戶內之款項結算後，再
          另開本票，因此才將該4張本票交給被告。
        3.「債務人立有債權證書者，如債權人已將其證書返還
          ，當可推定該債權業經消滅而不存在。若債權人主張
          其證書之返還，係有其他原因，並非因債權消滅之故
          ，則該債權人應就其事實負舉證責任。」最高法院69
          年台上字第3804號判決要旨固有明文。惟按該舉證責
          任倒置之規定係規範在民法債編第一章第五節第二款
          「清償」第325條第3項，而該條立法理由經查為「債
          權證書之返還，須在清償債務之後，故已返還債權證
          書者，推定其債之關係為已消滅。此本條所由設也。
          」被告及其訴訟代理人自始即自認系爭120萬元債務
          並未有給付清償之情事，而係主張因免除致債之關係
          消滅，惟卻援引上開判決，以規避應負之舉證責任，
          洵無理由。又債之消滅原因可分為「因債之目的消滅
          而消滅」及「因目的消滅以外之原因而消滅」，前者
          包含「目的達成」，即債之關係因債務人之給付經債
          權人受領而消滅，例如清償等；後者例如免除，蓋免
          除為債權人所為債權之拋棄，債之關係固因免除而消
          滅，惟債權並非因而獲得滿足，故免除並非債權目的
          之消滅原因。足見無論就事實上及法理上，「清償」
          與「免除」皆為不兩立之事實及概念，不容混為一談
          ，以免偏離程序正義。
  二、被告抗辯：
    (一)被告固有與原告訂立公司股份轉讓契約，價金為180萬
        元，分六期給付，每期30萬元，共簽發六張本票與原告
        （票號295527～295532）。被告如給付一張價額，原告
        則返還一張本票。被告已給付二期價款，原告亦返還二
        張本票。
    (二)詎日後原告交付公司之存款存摺與被告，被告發現原告
        將公司之款項轉入其私有帳號而侵占公司款項。被告於
        95年6月底乃向原告異議，原告深知其侵占係違法行為
        ，要求被告不要告訴，而願免除所餘120萬元之價款，
        故原告於當日將4張面額各30萬元之本票返還被告，並
        在現場將4張本票撕破。
    (三)最高法院69年台上字第3804號判決要旨：「債務人立有
        債權證書者，如債權人已將其證書返還，當可推定該債
        權業經消滅而不存在。若債權人主張其證書之返還，係
        有其他原因，並非因債權消滅之故，則該債權人應就其
        事實負舉證責任。」而原告自認兩造並無書立價金契約
        ，是由被告簽發本票作為債權憑證，原告既又自認已將
        本票交還被告，則依上述判決要旨，該價金債權可推定
        已消滅不存在。原告係因侵占公司款項，於被告發覺後
        ，原告要求被告不要追究刑責，而表示免除系爭價金之
        給付，並將本票交還被告。若非原告要免除給付，本票
        係其請求之證據（因無其他證據），原告何會交還本票
        ？原告主張是要與被告會算，先交還本票，實不足採。
        因要會算，還不知何人要給何人，縱原告要給被告，原
        告亦可以本票主張抵銷，絕無先交還本票之理？故可認
        定係免除給付，始將本票交還被告。且依上述判決意旨
        ，原告主張交還本票並非免除而消滅債權，應由原告負
        舉證責任。
    (四)並聲明：(1)原告之訴及假執行之聲請均駁回；(2)如受不
        利判決，願供擔保免為假執行。
貳、本件經兩造整理並協議簡化爭點如下：
  一、不爭執事項：（本院採為判決之基礎）
    (一)原告及訴外人游富鈴、李秉儒、李振綸等4人於95年4月
        26日與被告簽訂「浚鋒機械工業有限公司股東同意書」
        ，約定原告及訴外人游富鈴、李秉儒、李振綸對浚鋒機
        械工業有限公司之出資額，全部轉讓由被告承受。
    (二)原告與被告於簽訂上開股東同意書時，口頭約定原告及
        游富鈴之出資額（游富鈴之出資額實際由原告支出）部
        分，其轉讓價金為180萬元。由被告簽發票號295527～
        295532共6張本票，自95年5月起至95年10月止，分期於
        每月10日支付30萬元。而被告已支付前2期價款。
    (三)95 年7月5日原告將後4期價金本票交還給被告，被告於
        當日將該4紙本票撕毀。
  二、爭執之事項：
      被告抗辯原告將後4期價金本票交還給被告，即已免除系
      爭120萬元債務，有無理由？
肆、得心證之理由：
  一、被告抗辯原告將後4期價金本票交還給被告，即已免除系
      爭120萬元債務，有無理由？說明如下：
    (一)按民法第343條規定：「債權人向債務人表示免除其債
        務之意思者，債之關係消滅。」準此可知，免除為單獨
        行為，由債權人向債務人為免除之意思表示，債之關係
        即行消滅。而所謂意思表示，無須履行一定之方式，如
        將債權證書退還或銷毀者，即得認為默示之免除意思表
        示（參見孫森焱著「民法債編總論」，79年10月修訂九
        版，847頁）。又最高法院69年度台上字第3804號民事
        判決要旨謂：「債務人立有債權證書者，如債權人已將
        其證書返還，當可推定該債權業經消滅而不存在。若債
        權人主張其證書之返還，係有其他原因，並非因債權消
        滅之故，則該債權人應就其事實負舉證責任。」該民事
        判決所稱「債務人立有債權證書者，如債權人已將其證
        書返還，當可推定該債權業經消滅而不存在」等語，固
        然是援引民法第325條第3項「債權證書已返還者，推定
        其債之關係消滅」之規定（按僅適用於「清償」），但
        於債務人立有債權證書之情形，債權人所以將債權證書
        返還予債務人，其最大可能原因應是債之關係已經消滅
        ，至於債之關係究竟是因清償、抵銷或免除等原因而消
        滅，對債權人返還債權證書並不生影響。亦即，債權人
        返還債權證書與否，係決定於債之關係是否已經消滅，
        而非債之關係是因何種原因而消滅。茲因「清償」、「
        免除」皆為債之消滅原因，故民法第325條第3項關於債
        權證書已返還而推定債之關係消滅之規定，於「免除」
        之情形，自得類推適用。從而前開判決要旨所揭示之舉
        證責任分配原則，於債之關係是因免除而消滅之情形，
        自亦可為適用。
    (二)兩造就出資額轉讓價金180萬元，係約定由被告簽發票
        號295527～295532共6張本票，自95年5月起至95年10月
        止，分期於每月10日支付30萬元，被告已支付前2期價
        款，已如前述（不爭執事項(二)參照）。而按「稱本票者
        ，謂發票人簽發一定之金額，於指定之到期日，由自己
        無條件支付與受款人或執票人之票據。」票據法第3條
        定有明文。據此可知，本票係由發票人自己付款，屬於
        自付證券，於本票簽發、收受之直接當事人間（即發票
        人與受款人間），因有票據原因關係之結合適用，故得
        將本票作為債權證書之一種。而兩造就本件出資轉讓契
        約之價金數額及清償方式，並未定明於其他書證，僅以
        被告簽發系爭6紙本票作為證明方法（不爭執事項(一)、
        (二)參照），故被告簽發之該6紙本票，即應認為是兩造
        間出資轉讓契約之債權證書。
    (三)被告已支付前2期價款，而原告亦依約定將前2期之價金
        本票返還予被告。至於後4期價金本票部分（95年7～10
        月），原告於95年7月5日即將之交還被告，依前揭說明
        ，即可推定該價金債權已經消滅而不存在（被告係主張
        經原告免除而消滅）。至於原告所稱「其將後4張本票
        交給被告，是因為95年7月5日去浚鋒公司要結清共同帳
        戶之款項時，被告要求把該4張本票拿出來，再與帳戶
        內之款項結算後，再另開本票，因此才將該4張本票交
        給被告」等情，依上開最高法院判決要旨所示，原告即
        應就該事實負舉證責任。惟原告就此事實並未提出任何
        事證以實其說；況且，雙方如果確有結清帳戶再為會算
        之必要，則於未會算之前，彼等權益變動結果尚不得而
        知，原告於此情勢不明之狀況下，即願意將後4期之價
        金本票交還被告，誠與常情有違，殊難採信。原告既然
        無法舉證證明是因雙方要再行會算才將後4期價金本票
        交還被告，則被告所辯原告已經免除系爭120萬元債務
        ，即可採認。
  二、綜上所述，系爭120萬元價款債務，既經原告免除而消滅
      ，則原告請求被告給付120萬元，及自95年10月11日起至
      清償日止按週年利率百分之五計算之利息，為無理由，應
      予駁回。而原告陳明願供擔保聲請宣告假執行部分，因本
      訴經敗訴駁回，其假執行之聲請，已失所依附，應併予駁
      回。
伍、訴訟費用負擔之依據：民事訴訟法第78條。
中　　華　　民　　國　　96　　年　　3 　　月　　26　　日
                  民事第一庭    法  官  游文科
正本係照原本作成。
如對本判決上訴，須於判決送達後20日內向本院提出上訴狀。
中　　華　　民　　國　　96　　年　　3 　　月　　26　　日
                                書記官   謝坤冀
